【裁判字號】    97,消債更,346
【裁判日期】    971226
【裁判案由】    更生事件
【裁判全文】
臺灣臺北地方法院民事裁定           97年度消債更字第346號
聲  請  人
即  債務人  甲○○
                        樓
代  理  人  林雅君律師
                        際法律事務所)
上列當事人因消費者債務清理事件聲請更生，本院裁定如下：
    主  文
更生之聲請駁回。
聲請費用由聲請人負擔。
    理  由
一、「按聲請更生或清算不合程式或不備其他要件者，法院應以
    裁定駁回之，但其情形可以補正者，法院應定期間先命補正
    」；「債務人與金融機構協商成立者，不得聲請更生或清算
    。但因不可歸責於己之事由，致履行顯有重大困難者，不在
    此限」；「本條例施行前，債務人依金融主管機關協調成立
    之中華民國銀行公會會員辦理消費金融案件無擔保債務協商
    機制與金融機構成立之協商，準用前項之規定」，消費者債
    務清理條例（下稱消債條例）第8 條、第151 條第5 項、第
    6 項分別定有明文。準此，債務人如於消債條例施行前，已
    利用金融主管機關協調成立之中華民國銀行公會會員辦理消
    費金融案件無擔保債務協商機制，與金融機構成立協商，即
    須按其條件履行清償債務，而為避免債務人針對已成立之協
    商方案任意毀諾，僅於事後發生情事變更，在清償期間收入
    或收益不如預期，致該方案履行困難甚履行不能，且因有不
    可歸責於債務人之事由，始得例外依本條例第151 條第5 項
    但書之規定聲請更生或清算。至如認該協商方案履行有其他
    不適當情形，即應再循協商途徑謀求解決，不得逕依消債條
    例聲請更生或清算，蓋該債務清償方案係經債務人行使程序
    選擇權而與債權人締結之債務清理契約，其即應受該契約之
    拘束，且消債條例更生之規範目的，係在維持債務人基本生
    活之情況下，於債務人之能力範圍內盡力清償債務，非謂債
    務人得任意利用裁判上債務清理程序以減輕債務。又按債務
    人不能清償債務或有不能清償之虞者，得依本條例所定更生
    或清算程序，清理其債務，消債條例第3 條定有明文。
二、本件聲請人聲請意旨略以：其於消債條例施行前，曾於民國
    95年間依照中華民國銀行公會會員辦理消費金融案件無擔保
    債務協商機制與最大債權銀行安泰商業銀行股份有限公司成
    立協商，達成自95年7 月起，分120 期，且每月10日清償新
    臺幣（下同）31,130元之協議。然因聲請人於協商時薪資原
    為53,000元，嗣因經濟不景氣遭減薪至每月實領僅41,771元
    ，收入減少；而聲請人已出嫁之姐姐乙○○亦被拖累，已無
    法再借貸金錢予聲請人還予金融機構，是聲請人遭減薪後薪
    資，扣除協商應繳金額後，已無法維持全家生活費用之支出
    ，努力苦撐至97年3 、4 月間無法繼續繳付而毀諾，且其無
    擔保或無優先權之債務總額未逾1,200 萬元，復未經法院裁
    定開始清算程序或宣告破產，爰請求裁定准予更生，聲請人
    希冀能以每月15,000元，共8 年分96期之方式，清償總金額
    為1,440,000 元，清償成數約為原債務總額25.7％之更生方
    案等語
三、經查：
  (一)首先，本院經函詢德芝寶有限公司就聲請人職務薪資福利有
    無變化？改變之原因為何？而依該公司函覆，聲請人係自96
    年7 月薪資調降10,000元，原因為公司營運狀況不佳，故自
    96年7 月起有3 位職工減薪，至96年12月又陸續資遣3 位職
    工，此有該公司函在卷可稽，惟聲請人既自84年9 月起迄至
    97年2 月止曾為德芝寶有限公司之股東，現並任職於該公司
    會計職務，對該公司財務狀況應知之甚詳，兩者間關係應屬
    匪淺，而依聲請人91至96年度綜合所得稅各類所得資料清單
    ，其每年均自德芝寶有限公司受領營利所得，金額雖屬不大
    ，然該公司每年均仍能有營利所得可發放於股東，96年度營
    利所得尚有7,401 元，姑不論聲請人所稱其出資額僅50,000
    元，明顯不同於財產歸屬資料清單所載出資額為150,000 元
    ，以聲請人出資額實佔該公司資本總額屬少數，尚有營業所
    得可為分配，則德芝寶有限公司是否確有營運不佳之情形，
    不無可疑，其一面稱其營運狀況不佳，一方又得發放營利所
    得予股東，兩者已有矛盾；況且聲請人及德芝寶有限公司迄
    未具體釋明營運狀況如何不佳？遭減薪、資遣之員工為何？
    以實其說，已難令本院信聲請人所稱遭德芝寶有限公司減薪
    之事實及該公司函所述營運不佳為真實。加以，聲請人自陳
    其自97年2 月退出股東以籌款清償債務及生活費，亦迄未具
    體釋明該股款資金之流向，是否真已非德芝寶有限公司之股
    東，亦不疑問。
  (二)縱認聲請人遭減薪使其收入減少為事實，致有不可歸責於己
    之事由而不能繼續履行前述與銀行所達成協商內容云云。惟
    依聲請人與最大債權銀行安泰銀行所成立協商以觀，其約定
    自95年7月起，分120期，且每月10日清償31,130元，並依各
    債權銀行債權金額比例清償債務等情，此有協議書附卷可按
    ，而聲請人於達成協商時，未受有減薪之事實，其每月薪資
    約為53,000元，復加上聲請人此際尚須負擔自95年4月21日
    應按月繳付17,017元之貸款後，每月僅餘4,853元，已不足
    支付聲請人家庭生活費用之支出，遑論尚有聲請人自稱之職
    業必需支出7,000元，聲請人仍願與金融機構達成協商內容
    ，必係有其另行籌措資金來源之方式，但此均未見聲請人另
    具體釋明之，難認其已善盡債務清理程序之協力義務。加以
    ，依聲請人所提之各債權銀行之催繳通知所載內容，其係自
    97 年4月10日起始毀諾停止還款，而聲請人係自96年7月起
    遭減薪，但其尚能繼續償還協商金額至97年3月止，共計9期
    ，迄至97年4月11日消債條例實施前一日，即為毀諾，是否
    有規避清償債務責任之嫌，不無其可疑之處。況且，聲請人
    雖遭減薪10,000元，然其自陳遭減薪之96年8月後貸款清償
    金額17,017元，即悉數由其姐姐乙○○自行籌款繳付，據此
    ，聲請人以其遭減後之薪資繳付協商金額後，所剩餘之金額
    10,641元（41,771－31,130＝10,641），反較未受減薪前為
    多，則聲請人每月僅餘4,853元時，尚能繳付12期，則何以
    每月薪資餘款為10,641元時，卻僅得繳付9期款項後即須毀
    諾。則聲請人既未能提出證據以證明籌措資金之來源，及其
    於減薪後在無需負擔原貸款金額之情形下，確有履行上困難
    ，揆諸前揭說明，實難認得例外依消債條例第151條第5項但
    書之規定聲請更生或清算；況縱有繼續履行上之困難，亦得
    檢具相關證明向最大債權銀行申請延後繳款，要非選擇毀諾
    ，亦難謂債務人有解決債務之誠意。
  (三)再承首揭說明，消債條例之立法目的，既在於使不幸陷入經
    濟困境之人得以清理債務、重建生活，並在清理債務過程中
    能保有符合人性尊嚴之最低生活，而非維持債務人過去慣常
    之寬逸生活，是於評估債務人是否有不能清償債務或有不能
    清償之虞時，應非由債務人任意主張其基本生活費用之數額
    ，而係債務人應在維持基本生活之情況下，於能力範圍內盡
    力清償債務。聲請人雖主張其每月因職業必需支出7,000 元
    ，其中包括停車費3,000元及油資約4,000元，惟聲請人所使
    用之車輛並非其所有，且未釋明工作地點樹林市是否非無大
    眾交通運輸工具可至，則其每日上班捨棄得節省支出之大眾
    運輸系統，而以耗費支出較多之汽車為其上班之工具，是否
    有其必要、適當，不無疑問，亦過於浪費；至於，聲請人之
    家庭生活費用支出20,000元部分，其中包含水費、電費、瓦
    斯費、電話費、醫療保險、伙食費、雜費，惟於參諸行政院
    主計處公佈之97年度臺灣省每人每月最低生活費用9,829 元
    （該最低生活費用即包括食、衣、住、行等費用在內），已
    明顯超逾最低生活費用過多，實有不當。縱認聲請人係因與
    父母同住，而衍生較多家庭生活費用，然依聲請人父親張雙
    全95、96年度綜合所得稅各類所得資料清單中，除租賃所得
    外尚有競技所得分別為168,586 元、24,958元，並依其財產
    歸屬資料清單亦可得知，其有房屋、土地各一筆等財產，其
    公告現值高達2,678,710 元，是以，其尚無不能維持生活而
    須聲請人扶養之情事；又依聲請人之母張鍾雪梅財產歸屬資
    料清單顯示，雖無財產，惟聲請人未釋明張鍾雪梅有何不能
    維持生活之情事，亦未提出有實際支出扶養費之證明；況扶
    養義務人除聲請人外尚有三人，聲請人既主張已無財產，其
    父母縱須扶養，依法亦應由所有扶養義務人共同為之，自不
    得強加扶養費之支出，而造成聲請人不足清償債務之岐異現
    象。是以，更生、清算之聲請，既係責任財產制度下最後之
    手段，須以債務人實質上已不能清償者為限，本件依聲請人
    於財產及收入狀況說明書所載關於家生活費及職業必需支出
    之細目，均有不當，顯見聲請人尚無為債務清理之善意及誠
    意，尚不准許其藉由更生程序以規避其所欠之債務，其更生
    之聲請自應駁回。
三、綜上，本件聲請人既難認有何於債務協商成立後，顯有履行
    困難或履行不能之情形，且聲請人之支出亦有不當，尚無為
    債務清理之善意及誠意，應屬聲請更生之要件不備，且又無
    從補正，依首揭條文之意旨，自應駁回其更生之聲請，爰裁
    定如主文。
中    華    民    國    97    年    12    月    26    日
              民事第四庭    法      官  趙子榮
上為正本係照原本作成
如不服本裁定，應於裁定送達後10日內，以書狀向本院提出抗告
，並繳納抗告費新臺幣1千元
中    華    民    國    97    年    12    月    26    日
                            書  記  官  謝榕芝


司法院資訊處製作；財團法人民間司法改革基金會備份。
